【裁判字號】    97,裁,2245
【裁判日期】    970410
【裁判案由】    祭祀公業
【裁判全文】
最  高  行  政  法  院  裁  定
                                     97年度裁字第02245號
抗  告  人  甲○○
上列抗告人因與相對人桃園縣八德市公所間祭祀公業事件，對於
中華民國96年4月26日臺北高等行政法院95年度訴字第2943號裁
定，提起抗告，本院裁定如下︰
    主  文
抗告駁回。
抗告訴訟費用由抗告人負擔。
    理  由
一、按抗告法院認抗告為不合法或無理由者，應為駁回抗告之裁
    定。
二、原裁定以：抗告人據以提起訴願及本件行政訴訟之相對人民
    國95年4月4日德民字第0950008783號函，係抗告人以95年3
    月28日申請書申請撤銷相對人71年5月19日（71）八鄉民字
    第6639號函准予備查之祭祀公業邱道陞派下員變動系統表及
    派下員異動名冊、84年5月30日（84）德市民字第11339號函
    准予備查祭祀公業邱道陞之派下員邱旺枝等11人繼承變動暨
    邱瓊英等28人同意補列派下員、86年4月17日德市民字第861
    07735號函同意備查祭祀公業邱道陞派下員邱水源死亡而由
    邱金城等15人繼承派下權，及86年11月10日德市民字第8612
    4453號函核准備查祭祀公業邱道陞管理暨組織規約（下稱系
    爭4份函文）之函復，而經核該函之性質，僅屬單純之觀念
    通知，尚不對外直接發生法律效果，難謂其屬行政處分性質
    。訴願決定雖未從程序上予以不受理，而誤為實體審酌後決
    定駁回，惟駁回結果並無二致，仍應予維持。此外抗告人訴
    訟代理人於原審96年3月20日準備程序期日表明，抗告人95
    年3月28日申請書，只是單純不服系爭4份函文之意，所以要
    求相對人撤銷系爭4份函文，抗告人在95年3月28日提出申請
    時，並未考慮到行政程序法第128條規定，故並非依該條規
    定要求相對人重開行政程序，是本件自無須審酌行政程序法
    第128條之規定。又行政程序法第117條本文之規定，係賦予
    原處分機關或其上級機關對於顯然違法或不當而已確定之行
    政處分，得本於行政監督功能，依職權予以變更或撤銷而已
    ，非謂受處分相對人或利害關係人得於法定救濟期間經過後
    申請原處分機關或其上級機關撤銷。再者，抗告人於94年4
    月29日以申請書請求補發祭祀公業邱道陞派下全員名冊及其
    變動後情形資料，經相對人以94年5月6日德民字第09400111
    56號函送系爭4份函文，據抗告人訴訟代理人於原審96年3月
    20日準備程序期日表示，抗告人係於相對人以94年5月6日德
    民字第0940011156號函送系爭4份函文後，始知悉系爭4份函
    文之內容，惟抗告人遲至95年3月28日始以申請書表示不服
    系爭4份函文而請求相對人予以撤銷，業已逾訴願法第14條
    第1項所定30日法定不變期間，其訴願於法自有未合，抗告
    人復對之提起行政訴訟，難謂合法等詞，裁定駁回其在原審
    之訴。
三、本件抗告意旨略謂：其提起本件行政救濟，係因系爭4份函
    文有違行政程序，而請求撤銷，並非對派下權之有無有所爭
    執，相對人明知應撤銷而不撤銷，藉以維持系爭4份函文之
    效力，其為行政處分，並無疑義，原審認其非行政處分，自
    屬違背法令。又系爭4份函文，抗告人雖於94年5月間奉接相
    對人94年5月6日德民字第0940011156號函而取得，但各該文
    件相對人並未蓋章，且未付相對人核備之公函，抗告人因資
    料仍不足，對相對人之准許核定是否合法無從認定，因此於
    95年1月10日及95年2月22日，向相對人申請補附，但相對人
    均拒不給付，此有相對人95年3月3日德民字第0950004853號
    函可證，故抗告人於95年3月28日逕為申請相對人撤銷系爭
    4份函文，並未逾30日期限。又系爭4份函文係屬具有持續效
    力之行政處分，且明顯違法不當，相對人自有依據抗告人之
    請求而為撤銷或主動重新開始行政程序，無待抗告人之明示
    請求，原裁定以抗告人申請時未考慮行政程序法第128條規
    定，尚非請求相對人重開行政程序等，應認有違行政程序法
    第128條、第129條之規定。至行政程序法第117條之撤銷固
    為原處分機關或其上級機關之權限，抗告人雖無請求之權，
    惟本件原行政處分顯然違法不當，相對人自應基於職權為撤
    銷，其拒不撤銷，顯有消極不作為之違法等語，求為廢棄原
    裁定。
四、按「人民因中央或地方機關之違法行政處分，認為損害其權
    利或法律上之利益，經依訴願法提起訴願而不服其決定，或
    提起訴願逾3個月不為決定，或延長訴願決定期間逾2個月不
    為決定者，得向高等行政法院提起撤銷訴訟。」、「人民因
    中央或地方機關對其依法申請之案件，予以駁回，認為其權
    利或法律上利益受違法損害者，經依訴願程序後，得向高等
    行政法院提起請求該機關應為行政處分或應為特定內容之行
    政處分之訴訟。」行政訴訟法第4條第1項、第5條第2項分別
    定有明文。而此所謂行政處分，依訴願法第3條第1項規定，
    係指中央或地方機關就公法上具體事件所為之決定或其他公
    權力措施而對外直接發生法律效果之單方行政行為而言。次
    按「提起訴願，以有行政處分之存在為前提要件。所謂行政
    處分，乃行政主體就具體事件所為之發生法律上效果之單方
    的行政行為。至行政官署所為單純的事實之敘述或理由之說
    明，既不因該項敘述或說明而生法律效果，自非行政處分，
    人民對之，即不得提起訴願。」改制前本院44年判字第18號
    著有判例可資參照。查系爭4份函文，係相對人分別依申報
    審查後公告期滿無人異議而准予備查在案，抗告人對備查事
    項如有異議，應訴請民事法院審理，再依確定判決憑以申請
    更正，則其以相對人審查不週，同意備查為違法，申請撤銷
    系爭4份函文，經相對人以95年4月4日德民字第0950008783
    號函復略以：「．．．四、派下權之有無非行政機關所能論
    斷，派下全員證明書如有私權爭執，應循司法途徑解決，依
    確定判決辦理。五、臺端如對祭祀公業邱道陞派下全員證明
    書有異議，請訴請法院審理，再依確定判決向本所申請更正
    。」經核該函係就抗告人申請爭執事項告知應循求救濟之途
    徑，僅屬單純之觀念通知，並非行政處分，抗告人對之提起
    撤銷訴訟，依前揭規定及說明，顯不備起訴要件。又詳閱卷
    內資料，抗告人為祭祀公業邱道陞派下員，最遲於94年5月
    間即知悉系爭4份函文內容（見原審第96頁準備程序筆錄）
    ，於95年4月25日始對之提起訴願，確已逾訴願法第14條規
    定法定不變期間，於法自有未合，抗告人復對之提起行政訴
    訟，難謂合法。且抗告人之訴訟代理人於原審準備程序期日
    曾表明，抗告人在95年3月28日之申請，並非依行政程序法
    第128條規定提出申請重開行政程序，是本件自無須審酌有
    無該條之適用；另行政程序法第117條本文規定，係賦予原
    處分機關或其上級機關對於違法而已確定之行政處分，得本
    於職權或行政監督功能撤銷而已，非謂受處分相對人或利害
    關係人於法定救濟期間經過後有申請原處分機關或其上級機
    關撤銷之權利，故抗告人指摘原裁定消極未適用行政程序法
    第117條及第128條規定為違法云云，亦不足採。經核原裁定
    對抗告人在原審之各項主張，均已論述甚詳，並無不合，應
    予維持，抗告狀所陳各節，屬其主觀對法律見解之歧異，指
    摘原裁定違誤，求予廢棄，難認有理由，應予駁回。
五、依行政訴訟法第104條、民事訴訟法第95條、第78條，裁定
    如主文。
中    華    民    國    97    年    4     月    10    日
                    最高行政法院第三庭
                        審判長法官  黃  璽  君
                              法官  林  茂  權
                              法官  鄭  忠  仁
                              法官  黃  本  仁
                              法官  吳  東  都
以  上  正  本  證  明  與  原  本  無  異
中    華    民    國    97    年    4     月    11    日
                              書記官  彭  秀  玲


司法院資訊處製作；財團法人民間司法改革基金會備份。
